【裁判字號】    88,易,3882
【裁判日期】    890310
【裁判案由】    詐欺
【裁判全文】
台灣台中地方法院刑事判決                        八十八年度易字第三八八二號
    公  訴  人  臺灣台中地方法院檢察署檢察官
    被      告  丙○○
右列被告因詐欺案件，經檢察官提起公訴（八十八年度偵字第二三一五九號），本院
判決如左：
    主  文
丙○○無罪。
    理  由
一、公訴意旨詳如附件起訴書所載。
二、按犯罪事實應依證據認定之，無證據不得推定其犯罪事實，刑事訴訟法第一百五
    十四條定有明文，而認定不利於被告之事實，須依積極證據，苟積極證據不足為
    不利於被告事實之認定時，即應為有利於被告之認定，更不必有何有利之證據，
    亦有最高法院三十年上字第八一六號判例可資參照。又按刑法第三百三十九第一
    項之詐欺取財罪，係以意圖為自己或第三人不法之所有，以詐術使人將本人或第
    三人之物交付為構成要件，所謂以詐術使人交付，必係被詐欺人因其詐術而陷於
    錯誤，始為相當，若其所用方法，不能認為詐術，亦不致使人陷於錯誤，即不構
    成本罪（最高法院四十六年台上字第二六０號判例參照），是行為人如係事後因
    其他因素無法如期償還借款，乃民事上債務不履行之問題，除有積極證據足認其
    於取得財物之初即心存不法所有之意圖者外，要難以此一時之給付遲延即遽認其
    犯詐欺罪名。本件公訴人認被告涉有詐欺犯行，無非以告訴人之指述及被告所簽
    發之本票一紙、互助會名簿，為主要論據。
三、訊據被告固不否認曾簽具卷附本票，惟堅決否認有何詐欺犯行，並辯稱係因其同
    居人劉金華積欠會款，應會員甲○○之人要求始簽發本票，嗣因業務經營不善，
    致票據無法兌現，其並無詐欺犯意等語。經查：系爭互助會係自民國（下同）八
    十五年十月十二日起至八十六年十二月十二日止，共十五會，此有告訴人提出之
    會員名簿一紙可資佐證，該互助會成立時，會員名稱及人數均已詳載於互助會簿
    內，對於該互助會成員之熟識度﹖會員間之債信能力﹖是否逐一了解或先行了解
    ，既為告訴人事前所得以知悉，亦為告訴人所不否認，其仍同意加入該互助會在
    先，再依告訴人所述互助會成立後之運作情形：乙○○與依二人，先後於八十六
    年十月及八十六年十一月即最後倒數第三會及第二會，各以標金新台幣（下同）
    四千五百元及三千五百元得標後，乙○○領得現金十萬元及面額計十六萬一千元
    之支票，甲○○領得現金十一萬六千五百元及面額十六萬元之支票等情，本件告
    訴人甲○○既係自願參與上開互助會，且該互助會之運作係至最後倒數第三會、
    第二會始未能支付全額會款，又會首對於末二會及末三會之會員所應支付之五十
    三萬餘元之會款，仍先後支付二、三十餘萬元，尚餘十八萬元會款未償等情事，
    倘該互助會之召集人於召集該互助會之初，即有詐欺之意思，自應於起會後收取
    第一筆會款旋即捲款潛逃，何需持續運作該互助會，且於最末二、三會，仍持續
    開標，並將總計應支付之會款五十三萬餘元，仍支付二十餘萬元予得標之會員！
    是以，依告訴人所述上開互助會之運作情形，在客觀上即難認會首有何施用詐術
    之情事，且告訴人亦未指出該會首於召集互助會及互助會之運作過程中，有任何
    施用詐術之事實。至於告訴人雖指稱本件互助會之召集人係被告，且未獲兌現十
    八萬元票款，亦係被告所簽發等語，然依告訴人王美鳳於本院審理時供陳：得標
    後，現金及票款「均是他同居人劉金華所支付、、、」，「之前我向劉金華索十
    八萬元，劉金華表示我先向別人借，他願支付利息，但因我只欠十萬元，所以向
    別人借十萬元，每月利息三千元，劉金華也同意支付，劉金華有付過一、兩次之
    利息，等到劉金華離開，丙○○表示願負擔十八萬債務及三千元利息，劉金華卻
    避不見面。」等情，核與被告所辯相符，然衡諸常情，該互助會之會首苟係被告
    本人，則被告即為債務人，又何需向告訴人承諾願意承擔其同居人積欠之十八萬
    元債務及利息之理﹖顯見系爭互助會之召集之為何﹖非無疑義，惟綜上所述，系
    爭互助會究如告訴人所述，係由被告所召集及主持﹖或如被告所言，乃其同居人
    劉金華與告訴人間之合會關係﹖均難認被告有何施用詐術之客觀情事，末審酌告
    訴人所述系爭支票之簽發過程，既係告訴人遍尋劉金華不著，始轉向被告求償，
    被告方表示欲承擔該筆債務，並簽發上開面額十八萬元本票一紙，復同意承擔劉
    金華央求告訴人先行向他人調借十萬元，所欲代付之利息債務等情節，本件被告
    對於告訴人未能全額取得之互助會款，既無何施用詐術之客觀情事，已詳如前述
    ，雖於告訴人甲○○多次求償時，表示欲承擔該筆債務，並代付利息，且依告訴
    人之要求簽發系爭本票，然上述同意承擔他人債務之行為，客觀上既無施用詐術
    之行徑，且該一承擔債務之行為，既已得債權人甲○○之同意，且原債務人即劉
    金華對告訴人所應負之給付合會會款及利息等義務，並不因被告簽發上開本票而
    消滅，對於債權人亦無何損失，嗣後該本票雖不兌現兌，且被告亦未遵期支付利
    息等，均應純屬民事債務承擔與給付遲延之問題，告訴人並未因被告此一行為而
    更受有損害，被告亦無因此而更有利得，此與刑法第三百三十九條詐欺之構成要
    件均有未合，此外復查無其他積極證據足以證明被告犯罪，自應為無罪之諭知。
四、被告經合法傳喚無正當理由不到庭，本院認應諭知無罪之判決，自得不待其陳述
    逕行判決。
據上論斷，應依刑事訴訟法第三百零一條第一項、第三百零六條，判決如主文。
中    華    民    國      八十九      年      三      月        十      日
                                      台灣台中地方法院刑事第二庭
                                              法  官  林  靜  芬
右正本證明與原本無異。
如不服本判決，應於判決送達後十日內向本院提出上訴狀，上訴於臺灣高等法院臺中
分院(須附繕本)。
                                              書記官
中    華    民    國      八十九      年      三      月        十      日


司法院資訊處製作；財團法人民間司法改革基金會備份。
